臺灣臺中地方法院民事判決
                                    110年度簡上字第328號
上  訴  人
即被上訴人  江坤榮  
訴訟代理人  陳樣    
            王朝璋律師（法扶律師）
上  一  人
複  代理人  陳詠琪律師（嗣後解除委任）
被  上訴人
即  上訴人  黃婉筠  

訴訟代理人  謝秉錡律師
複  代理人  徐湘閔律師
上列當事人間請求損害賠償事件，上訴人江坤榮、黃婉筠對於民
國110年6月3日本院110年度簡字第218號判決提起上訴，本院於
民國111年3月11日言詞辯論終結，判決如下：
    主  文
原判決關於駁回江坤榮後開第二項之訴及該部分假執行之宣告，
暨除確定部分外訴訟費用之裁判，均廢棄。
黃婉筠應再給付江坤榮新臺幣71萬9,466元，及自民國108年2月1
9日起至清償日止，按週年利率百分之5計算之利息。
江坤榮其餘上訴駁回。
黃婉筠之上訴駁回。
第一審（除確定部分外）、第二審訴訟費用，關於江坤榮上訴部
分，由黃婉筠負擔百分之76，餘由江坤榮負擔；關於黃婉筠上訴
部分，由黃婉筠負擔。
    事實及理由
一、上訴人即被上訴人江坤榮（下稱江坤榮）主張：被上訴人即
    上訴人黃婉筠（下稱黃婉筠）於民國107年5月4日7時13分許
    ，駕駛車牌號碼0000-00號自用小客車（下稱系爭汽車），
    沿臺中市西屯區大有街由漢口路往大有二街方向行駛，其行
    經大有街與忠義街口時，本應注意行經無號誌交岔路口，應
    減速慢行，做隨時停車之準備，且應注意車前狀況，隨時採
    取必要之安全措施。而依當時情形，並無不能注意之情事，
    竟疏未注意車前狀況，適伊騎乘車牌號碼000-000號重型機
    車（下稱系爭機車），沿忠義街由太原路往漢口路方向行駛
    ，行經該處閃避不及，兩車發生擦撞（下稱系爭事故），致
    伊受有頸椎創傷併癱瘓、食道破裂等重傷害（下稱系爭傷害
    ），而領有身心殘障手冊，且迄今四肢癱瘓需持續復健治療
    。黃婉筠應賠償伊如附表所示之財產上及非財產上損害。又
    應以伊於系爭事故發生時之月薪新臺幣（下同）4萬元，作
    為計算不能工作損失及勞動能力減損之標準。故爰依民法第
    184條第1項前段及第2項前段、第191條之2前段、第193條第
    1項、第195條第1項規定，求為命黃婉筠給付1,438萬0,999
    元，及自起訴狀繕本送達翌日起算法定遲延利息之判決（原
    審判命黃婉筠給付江坤榮16萬5,056元之本息，駁回江坤榮
    其餘之訴。江坤榮就被駁回94萬5,615元之本息部分、黃婉
    筠就其敗訴部分，分別聲明不服，提起上訴。其餘部分未據
    上訴，業已確定，不另贅述）。並於本院上訴及答辯聲明：
    ㈠原判決關於駁回下列第㈡項之訴及該部分假執行宣告部分均
    廢棄；㈡黃婉筠應給付林心綝94萬5,615元，及自108年2月19
    日起至清償日止，按週年利率百分之5計算之利息。㈢黃婉筠
    之上訴駁回。
二、黃婉筠則以：黃婉筠通過路口前，已有多次煞停動作，且行
    駛速度不超過時速10公里。然江坤榮進入路口前可發見前車
    交會，卻逕以較快車速自車縫鑽出，始生碰撞，江坤榮至少
    應負百分之40之責任。就江坤榮請求之損害賠償項目及金額
    部分，認為江坤榮就診嘉義長庚醫院、惠川醫院之醫療費用
    與系爭傷害無因果關係，上開醫院住院期間亦不得請求不能
    工作之損失，且江坤榮未證明上開期間有全日專人看護之必
    要，故無支出看護費用之必要性。另本件精神慰撫金75萬元
    容有過高，應予酌減等語，資為抗辯。於本院上訴及答辯聲
    明為：㈠原判決不利於黃婉筠部分廢棄；㈡上開廢棄部分，江
    坤榮在第一審之訴及假執行之聲請均駁回。㈢江坤榮之上訴
    駁回。
三、查黃婉筠於107年5月4日上午7時13分許，駕駛系爭汽車，沿
    臺中市西屯區大有街由漢口路往大有二街方向行駛，行經大
    有街及忠義街交岔路口之際，原應注意行至無號誌交岔路口
    ，支線道車應暫停讓幹道車先行，而當時並無不能注意之情
    事，適江坤榮騎乘系爭機車沿忠義街由太原路往漢口路方向
    行至上揭路口時，亦疏未減速慢行、作隨時停車之準備，兩
    車因此避煞不及而發生碰撞，江坤榮當場人車倒地，並受有
    頸椎創傷合併癱瘓及食道破裂等傷害。黃婉筠因系爭事故經
    本院以108年度交易字第58號、臺灣高等法院臺中分院109年
    交上易字第240號判決有罪確定等事實，為兩造所不爭執（
    見本院卷第164頁），堪信為真實。
四、得心證之理由：
　㈠因故意或過失，不法侵害他人之權利者，負損害賠償責任；
    違反保護他人之法律，致生損害於他人者，負賠償責任；汽
    車、機車或其他非依軌道行駛之動力車輛，在使用中加損害
    於他人者，駕駛人應賠償因此所生之損害；不法侵害他人之
    身體或健康者，對於被害人因此喪失或減少勞動能力或增加
    生活上之需要時，應負損害賠償責任；不法侵害他人之身體
    、健康，被害人雖非財產上之損害，亦得請求賠償相當之金
    額，民法第184條第1項前段、第2項本文、191條之2本文、
    第193條第1項、第195條第1項前段分別定有明文，黃婉筠駕
    駛系爭汽車發生系爭事故，致江坤榮受有系爭傷害，就江坤
    榮如附表編號1至3、5所示增加生活上之需要，編號4之勞動
    能力減損及編號7之非財產上之損害，應負侵權行為之損害
    賠償責任。茲就江坤榮主張受有附表所示之損害，分述如下
    ：
　⒈附表編號1、2部分：
　　江坤榮因系爭事故支出醫療輔助器材及醫療用品共7,704元
    ；江坤榮因系爭傷害支出交通費用共7,802元等部分，為兩
    造所不爭執（見本院卷第165頁），故江坤榮請求上開醫療
    用品、交通費用共計1萬5,506元（計算式：7,704元＋7,802
    元＝15,506元），即屬有據。
　⒉附表編號3「醫療費用」部分：
　⑴江坤榮因系爭事故受有系爭受傷，支出長安醫院、林新醫院
    、衛生福利部臺中醫院（下稱臺中醫院）、新太平澄清醫院
    、澄清復健醫院之醫療費用共17萬8,900元一節，為黃婉筠
    所不爭執（見本院卷第164至165頁），故江坤榮此部分之主
    張，應屬可採。
　⑵另觀諸江坤榮於108年3月22日至同年4月17日因頸椎脊髓損傷
    入住嘉義長庚紀念醫院，支出醫療費用3,560元；於108年4
    月17日至同年5月3日因頸椎脊髓損傷合併四肢肢體無力，術
    後入住惠川醫院，支出醫藥費用2,000元部分，亦據江坤榮
    提出嘉義長庚紀念醫院108年4月17日診斷證明書及收據、惠
    川醫院108年5月3日診斷證明書及收據為證（見原審卷第67
    至68、72至73頁），衡以上開住院之原因均為頸椎脊髓損傷
    ，核與江坤榮因系爭事故受傷位置相符；江坤榮於系爭事故
    發生後，自107年5月4日起自108年3月7日止，均因脊髓損傷
    合併四肢無力先後入住林新醫院、長安醫院、臺中醫院、澄
    清復健醫院、新太平澄清醫院乙情【見本院108年度交附民
    字第86號卷（下稱附民卷）第19至26頁、原審卷第63至66頁
    】，可見江坤榮因系爭傷害有長時間住院之必要性。復參以
    江坤榮入住嘉義長庚紀念醫院與惠川醫院之時間，與前一次
    自新太平醫院出院時間僅隔不到1個月，亦未有其他外力介
    入，足認系爭傷害致江坤榮因此支出上開醫療費用共5,560
    元（計算式：3,560元＋2,000元＝5,560元）。黃婉筠抗辯嘉
    義長庚紀念醫院、惠川醫院之醫療費用與系爭事故無因果關
    係，即無可取。
　⑶職是，合計江坤榮已支出之醫療費用為18萬4,460元（計算式
    ：178,900元＋5,560元＝184,460元）。
　⒊附表編號4之「不能工作之損失」部分：
　⑴江坤榮因系爭事故於107年5月4日至108年3月7日為不能工作
    之狀態，因而受有該期間之薪資損害乙情，為兩造所不爭執
    （見本院卷第165頁）。另江坤榮於108年3月22日因系爭事
    故所生脊髓損傷至嘉義長庚紀念醫院住院治療，直至同年4
    月17日出院，隨即接續入住惠川醫院至108年5月3日，有上
    開醫院診斷證明書可考（見原審卷第67至68頁）；另江坤榮
    於108年2月18日入住新太平澄清醫院治療脊髓損傷合併肢體
    無力，於同年3月7日出院，住院期間須24小時專人照護；於
    108年4月17日至同年5月3日亦因相同病因入住惠川醫院，住
    院期間生活活動需24小時專人照護等節，有上開醫院診斷證
    明書可佐（見原審卷第66、68頁），足見江坤榮自108年2月
    至同年5月間之病況持續未有過大起伏，衡以其因脊髓損傷
    而長時間住院之身體狀態，堪認江坤榮於上開期間均有專人
    全日照護之必要。兼以其受傷程度、住院期間之情狀，堪認
    江坤榮迄至108年5月3日自惠川醫院出院時，均無法工作，
    自受有不能工作之損失。
　⑵江坤榮主張其於系爭事故發生前，任職於暘翊工程有限公司
    （下稱暘翊公司），月薪為4萬元，業據其提出工作證明書
    為證（見附民卷第57頁）。依證人即江坤榮雇主陳建男證稱
    ：一般從事天花板輕鋼架施工師傅日薪大概2,000元以上，
    如果正常做20天以上，月薪大概5萬多元。我是暘翊公司實
    際負責人，江坤榮於107年5月前任職於暘翊公司，為天花板
    、輕隔間、輕鋼架之組裝師傅，江坤榮日薪為2,000元，其
    在暘翊公司任職時每個月最低出勤20天，所以我按照江坤榮
    的日薪加乘期最低出勤日數，填具江坤榮提出之工作證明書
    ，其最少月薪為4萬元等語（見本院卷第185至186頁）；證
    人即暘翊公司法定代理人陳孟佐證稱：一般從事天花板輕鋼
    架施工師傅日薪大概1,900元至2,200元，月薪就以日薪推估
    ，基本上師傅都會有20天以上出工，自107年迄今之行情大
    概是如此。江坤榮於107年5月前在暘翊公司從事天花板及隔
    間師傅，我不知道江坤榮的月薪，因為錢都是陳建男負責處
    理等語（見本院卷第182至183頁）；另江坤榮日薪核與104
    人力銀行相同工作之徵才待遇相當（見本院卷第115至117頁
    ），故江坤榮主張其在系爭事故發生前之月薪為4萬元，應
    屬可採。
　⑶職是，江坤榮因系爭事故自107年5月4日至108年5月3日止，
    受有不能工作之損失，應可認定。則江坤榮自107年5月4日
    起至起訴狀繕本送達黃婉筠之日即108年2月18日時之工作損
    失為38萬元（計算式：40,000元×9月又15日＝380,000元）；
    起訴後至108年5月3日之工作損失依霍夫曼式計算法扣除中
    間利息（首期給付不扣除中間利息）合計為9萬9,669元【計
    算式：40,000×1.00000000+(40,000×0.5)×(2.00000000-0.0
    0000000)=99,668.7356。其中1.00000000為月別單利(5/12)
    ％第2月霍夫曼累計係數，2.00000000為月別單利(5/12)％第3
    月霍夫曼累計係數，0.5為未滿一月部分折算月數之比例(15
    /30=0.5)。小數點以下四捨五入，下同】。故原告不能工作
    之損失共為47萬9,669元（計算式：380,000元＋99,669元＝47
    9,669元）。
　⒋附表編號4之「勞動能力減損」部分：
　⑴江坤榮因系爭事故受有勞動能力減損，其比例為百分之36.5
    ，其勞動能力減損起算日為108年5月4日等節，為兩造所不
    爭執（見本院卷第163頁），又江坤榮於系爭事故前月薪為4
    萬元，如前所述，則江坤榮為65年12月4日生（見原審卷第6
    3頁），自108年5月4日出院起至滿法定退休年齡65歲之130
    年12月3日止，以其每月薪資4萬元計算，可見其勞動能力損
    失依霍夫曼式計算法扣除中間利息（首期給付不扣除中間利
    息）核計為265萬1,956元【14,600×181.00000000=2,651,95
    5.636492。其中181.00000000為月別單利(5/12)％第271月霍
    夫曼累計係數。】。
　⒌附表編號5、6部份：
　⑴江坤榮因系爭事故所受系爭傷害支出外籍看護申請費用2萬6,
    000元。江坤榮所支出之每月外籍看護費用，以臺中市外籍
    看護費用平均支出之2萬3,168元（看護費用、就業安定費、
    勞健保費用等）為計算標準。江坤榮因系爭傷害致支出107
    年7月至108年3月7日之看護費用共計20萬1,415元之部分，
    為兩造所不爭執（見本院卷第165頁），故江坤榮此部分之
    請求，應為可採。
　⑵另江坤榮於108年2月18日入住新太平澄清醫院治療脊髓損傷
    合併肢體無力，於同年3月7日出院，住院期間須24小時專人
    照護；於108年4月17日至同年5月3日亦因相同病因入住惠川
    醫院，住院期間生活活動需24小時專人照護等節，有上開醫
    院診斷證明書可佐（見原審卷第66、68頁），足見江坤榮自
    108年2月至同年5月間之病況持續未有過大起伏，衡以其因
    脊髓損傷而長時間住院之身體狀態，堪認江坤榮於上開期間
    均有專人全日照護之必要。其請求108年3月8日至同年5月3
    日之看護費用，依霍夫曼式計算法扣除中間利息核計為4萬3
    ,164元【計算式：23,168×1+(23,168×0.00000000)×(1.0000
    0000-0)=43,163.00000000000。其中1為月別單利(5/12)%第
    1月霍夫曼累計係數，1.00000000為月別單利(5/12)%第2月
    霍夫曼累計係數，0.00000000為未滿一月部分折算月數之比
    例(26/30=0.00000000）】，即屬有據。黃婉筠辯稱江坤榮
    入住嘉義長庚紀念醫院時，因診斷證明書未記載有無專人照
    護之必要，故無看護費支出之必要云云，尚非可取。
　⑶江坤榮雖另請求108年5月4日至109年4月30日之看護費用，並
    以上揭惠川醫院診斷證明書為據，然觀之該診斷證明書，僅
    記載江坤榮於住院期間其日常生活活動需全日專人照護，未
    載明江坤榮出院後有無繼續專人照護之必要，江坤榮復未舉
    證證明其自惠川醫院出院後，尚有支出看護費用之必要性，
    故此部分之請求，即非有憑。
　⑷江坤榮另主張其未來仍有35年期間需專人全日看護。然經原
    審就江坤榮生理狀況送送中國醫藥大學附設醫院鑑定，江坤
    榮頸椎脊髓損傷部分雖殘留有神經功能缺損之情況，四肢之
    肌力仍較無力，且四肢肌張力仍呈現較上升之狀態，預期可
    能為永久性障礙，符合勞工保險失能給付標準失能種類2神
    經之失能審核基準第九點脊髓失能，失能項目為2-4、失能
    等級七，即中樞框神經系統機能遺存顯著失能，終身僅能從
    事輕便工作者。而依較江坤榮失能等級更高之失能項目2-3
    失能等級三為「維持生命必要之日常生活活動尚可自理者」
    規定。其既為失能等級七，且尚可從事輕便工作，自非日常
    生活無法自理之人，尚難認其有終身專人看護之需要。是其
    請求未來外籍看護費用部分，亦非可取。
　⑸基上，江坤榮得請求「外籍看護費用」為24萬4,579元（計算
    式：201,415元＋43,164元＝244,579元），應屬可取，逾此部
    分之請求，尚非有據。
　⒍附表編號7之「精神慰撫金」100萬元部分：　　
　⑴非財產上之損害是否相當，應斟酌雙方身分資力與加害程度
    ，及其他各種情形核定之。江坤榮因系爭事故受有系爭傷害
    ，衡情其身體、精神上受有相當之痛苦，其訴請黃婉筠賠償
    非財產之損害，自屬有據。
　⑵本院審酌江坤榮所受傷害、系爭事故之發生原因；江坤榮為
    國中肄業，先前從事天花板輕鋼架之施工師傅，現無工作；
    黃婉筠為二技畢業，主要為家管兼職直銷工作，月收入自1,
    000多元至3萬元；及兩造之財產所得（見本院卷第109、180
    、247頁、限制閱覽卷）等一切情狀，認江坤榮請求黃婉筠
    賠償75萬元之非財產上損害，應屬適當。
　⒎據此，江坤榮因系爭事故所受損害合計為432萬6,170元（計
    算式：15,506元＋184,460元＋479,669元＋265萬1,956元＋244,
    579元＋750,000＝4,326,170元）　　
  ㈡江坤榮就系爭之事故與有過失，應減輕黃婉筠之賠償責任。
　⒈損害之發生或擴大，被害人與有過失者，法院得減輕賠償金
    額，或免除之，民法第217條第1項定有明文。法院對於賠償
    金額減至何程度，抑為完全免除，應斟酌雙方原因力之強弱
    與過失之輕重而為裁量。
　⒉依本院刑事庭108年度交易字第58號案件之108年3月25日勘驗
    筆錄（見上開案卷第135至137、159至178頁）及原審職權掫
    取畫面（見原審卷第231至285頁），可見系爭汽車行經系爭
    事故發生路口時，雖有踩煞車減速之情形，但進入路口後，
    其左方有休旅車欲右轉大有街，另右方忠義街上亦有另部汽
    車欲正進入路口。雖忠義街上正欲右轉之休旅車，因系爭汽
    車遭路旁機車違停而跨越大有街中心線行駛之故，乃無足夠
    之剩餘路寬可供右轉大有街，必須俟系爭汽車往右前方行駛
    讓出路面後始得順利右轉，因而有慢行及暫停右轉之情事，
    但非謂黃婉筠駕駛之系爭汽車即取得優先穿越路口之絕對路
    權，其進入路口時，仍應注意其他車輛之相關位置，況依江
    坤榮騎乘系爭機車車行之對向忠義街方向錄影畫面所示，系
    爭汽車進入系爭路口時，在忠義街對向車道上亦有另部汽車
    欲正進入系爭路口，依規定系爭汽車此時亦應暫停而讓忠義
    街對向車道上之另部汽車先行，卻仍持續前進，仍有行至無
    號誌交岔路口，支線道車未暫停讓幹道車先行之違規情事。
    另依系爭機車車行之對向忠義街方向錄影畫面所示，系爭汽
    車進入系爭路口時，依其駕駛座與休旅車尾部及系爭機車之
    相對應位置觀之，其在系爭機車甫到達忠義街之停止線時，
    應已不致被休旅車尾部遮蔽視線，而可見到自其左側行駛前
    來之系爭機車，但黃婉筠未及時發覺將坤榮騎乘之系爭機車
    ，並欲先於右側之另部汽車通過路口，乃未暫停，致生系爭
    事故，固有過失。
　⒊然江坤榮騎乘系爭機車行駛在道路上，本應靠右行駛，另行
    經系爭無號誌且有「慢」字路面標誌之路口時，更應注意車
    前狀況及減速慢行，卻為圖快而未待前方之休旅車完成右轉
    後始接續前行，即偏左行駛且快速前進，而由休旅車之左側
    超越該車及欲快速通過路口。故於發現右側大有街方向較其
    先進入上開路口之系爭汽車時，即因車速過快而未能立時剎
    停致生事故。足認江坤榮亦有疏未注意車前狀況及減速慢行
    作隨時停車準備之過失，臺中市車輛行車事故鑑定委員會鑑
    定亦同此認定（見附民卷第15至18頁）。
　⒋本院審酌上情，認江坤榮應負十分之三之過失責任，爰依該
    過失比例，減輕黃婉筠賠償金額。準此，黃婉筠就江坤榮所
    受上開損害，應賠償之金額為302萬8,319元（計算式：4,32
    6,170元×7/10＝3,028,319元）。
　㈢江坤榮請求之金額應扣除所受領之強制汽車責任險保險金：
　⒈按保險人依強制汽車責任保險法規定所為之保險給付，視為
    被保險人損害賠償金額之一部分；被保險人受賠償請求時，
    得扣除之，強制汽車責任保險法第32條定有明文。
　⒉查江坤榮因系爭事故，業受領強制汽車責任險保險金214萬3,
    797元，為兩造所不爭執（見本院卷第165頁），揆諸前揭規
    定，其得請求黃婉筠賠償之金額自應扣除上開保險金數額。
    是江坤榮尚得請求被黃婉筠給付之金額為88萬4,522元（計
    算式：3,028,319元－2,143,797元＝884,522元）。
  ㈣給付無確定期限者，債務人於債權人得請求給付時，經其催
    告而未為給付，自受催告時起，負遲延責任。其經債權人起
    訴而送達訴狀，與催告有同一之效力；又遲延之債務，以支
    付金錢為標的者，債權人得請求依法定利率計算之遲延利息
    ；應付利息之債務，其利率未經約定，亦無法律可據者，週
    年利率為百分之5，此觀民法第229條第2項、第233條第1項
    前段、第203條規定可明。江坤榮就上開得請求之金額，性
    質上無確定之給付期限，其刑事附帶民事起訴狀繕本於108
    年2月18日送達黃婉筠（見附民卷第5頁）。江坤榮人自得請
    求加計自同年2月19日起算之法定遲延利息。
五、綜上所述，江坤榮依民法第184條第1項前段及第2項前段、
    第191條之2前段、第193條第1項、第195條第1項規定，請求
    黃婉筠給付88萬4,522元及自108年2月19日起算之法定遲延
    利息，為有理由，應予准許。逾此範圍之請求為無理由，應
    予駁回。上開應准許部分，原審就其中應給付江坤榮71萬9,
    466元之本息，為江坤榮敗訴之判決，尚有未合，江坤榮上
    訴意旨指摘原判決此部分不當，求予廢棄，為有理由，爰由
    本院改判如主文第2項所示。至於上開其餘應准許部分，原
    審為黃婉筠敗訴之判決，並為准、免假執行宣告，應無不合
    ；至於江坤榮逾上開金額之請求部分，原審判決為江坤榮敗
    訴之諭知，並駁回其此部分假執行之聲請，亦無不合，黃婉
    筠之上訴，亦無理由，均應分別駁回其上訴。
六、本件事證已臻明確，兩造其餘主張、陳述及所提之證據，經
    審酌後認為均不足以影響本判決之結果，爰不逐一論列，併
    此說明。
七、據上論結，本件江坤榮之上訴為一部有理由、一部無理由；
    黃婉筠之上訴為無理由，依民事訴訟法第436條之1、第450
    條、第449條第1項、第79條，判決如主文。
中　　華　　民　　國　　111 　年　　4 　　月　　1 　　日
　　              民事第一庭  審判長法  官  許石慶
　　                                法　官　廖欣儀
　　                                法  官  鍾宇嫣
以上正本，係照原本作成。
本件不得上訴。
中　　華　　民　　國　　111 　年　　4 　　月　　6 　　日
                                    書記官　　
　　　　　　　　　　　　　　　　　　
編號 損害賠償項目 金額（單位：新臺幣） 1 交通費用 8,437元 2 醫療輔助器材及醫療用品 7,704元 3 醫療費用 18萬7,890元 4 不能工作之損失、勞動能力減損 699萬8,430元 5 外籍看護費用 53萬9,018元 6 未來外籍看護工費用 597萬5,235元 7 精神慰撫金 100萬元  共計 1,438萬0,999元